【裁判字號】    94,訴,662
【裁判日期】    950823
【裁判案由】    建築執照
【裁判全文】
臺中高等行政法院判決
                                     94年度訴字第00662號
                              .
原      告  甲○
訴訟代理人  戊○○
原  告  兼
訴訟代理人  乙○○
共      同
訴訟代理人  李春生律師
被      告  臺中縣政府
代  表  人  丙○○
訴訟代理人  丁○○
            己○○
上列當事人間因建築執照事件，原告不服內政部中華民國94年11
月1日台內訴字第0940006776號訴願決定，提起行政訴訟。本院
判決如下︰
    主  文
訴願決定及原處分均撤銷。
被告應依本判決之法律見解，就原告民國93年3月1日重建之申請
另為處分。
原告其餘之訴駁回。
訴訟費用由被告負擔。
    事  實
一、事實概要：緣原告甲○及乙○○係夫妻關係，原告二人分別
    所有坐落臺中縣霧峰鄉○○段1097、1098、1251之10號土地
    上之房屋，因九二一大地震而倒塌，乃於民國（下同）92年
    1月10日依九二一震災重建暫行條例第13條規定向被告申請
    原地重建，請求指示建築線，經被告以92年1月21日府建城
    字第0920145 2900號函復略以：仍請台端俟完成內政部會議
    紀錄程序後再申請。原告不服，提起訴願，案經內政部訴願
    決定，以原處分未依行政程序法第96條第1項規定載明否准
    之法令依據為由，撤銷原處分，責由被告於2個月內另為適
    法之處分。嗣經被告准予指示建築線，原告又於93年3月1日
    委請建築師申請重建，核發建造執照，經被告以93年3月1日
    府工建字第58522號受理，被告嗣以93年7月2日府工建字第
    0930171956號函復：「．．．二查依九二一震災災區建築管
    理簡化規定第2點第1項規定：(一)建造執照及雜項執照審查依
    建造執照及雜項執照規定項目審查．．．。另查建造執照及
    雜項執照規定審查項目除應檢附建築線指示圖外仍應審查是
    否符合土地使用管制之區域計畫及都市計畫之指導或特別規
    定。三有關本案既經內政部依循法定程序作成決議（為符合
    公平原則，本案變更範圍土地權利關係人未依前開回饋原則
    辦理前不得發照建築，以符實際）在案，自應循辦理。四至
    本案請貴所依檢送本府建設局核發之建築線指示圖內有關都
    委會上開決議事項辦理，抑或俟將來都市計畫之擬定、變更
    之執行有利於本案重建時，再依規定辦理。」原告不服，提
    起訴願，遭決定駁回，遂提起行政訴訟。
二、兩造聲明：
    (一)原告聲明求為判決：
      1.訴願決定及原處分均撤銷。
      2.被告應准原告民國93年3月1日重建之申請，即就坐落臺
        中縣霧峰鄉○○段1097地號及1098地號土地上，依九二
        一震災重建暫行條例第13條准許原告重建之申請。
    (二)被告聲明求為判決：駁回原告之訴。
三、兩造陳述：
    (一)原告主張：
      1.原告所有坐落於台中縣霧峰鄉○○段1097、1098、1251
        之10地號等3筆土地上之建物，即原告甲○所有未保存
        登記之門牌號碼台中縣霧峰鄉○○街26號及原告乙○○
        所有未保存登記之門牌號碼台中縣霧峰鄉○○街30號房
        屋，為光復初期（約50年前）建築，因九二一大地震而
        倒塌，經分別判定為半倒及全倒，有村長證明及房屋稅
        籍證明書可證，依九二一震災重建暫行條例第13條第1
        項及第2項第3款規定得由原建築物所有人檢具合法建築
        物之證明文件，在不超過原建築基地面積及樓地板面積
        原則下，向直轄市、縣（市）主管機關提出重建之申請
        ，原告於93年3月1日向被告提出申請建造執照，自應准
        原告等原地重建。
      2.依九二一震災重建暫行條例第2條規定，災後重建工作
        ，依本條例之規定，本條例未規定者，適用其他法律之
        規定，但其他法律較本條例更有利災後重建者，適用最
        有利之法律。被告未適用九二一震災重建暫行條例而適
        用擴大及變更霧峰鄉都市計畫（第3次通盤檢討）案，
        限制原告重建致無法恢復家園，顯屬有違政府制定九二
        一震災重建暫行條例之立法德政。被告准許原告原地重
        建，於將來實施79年擴大及變更霧峰鄉都市計畫案時，
        原告重建之房屋，該拆該提供土地，屆時照樣適用，故
        被告准許原告就地重建並不妨害該都市計畫案之實施，
        應無不准原告重建之理。
      3.被告以依內政部都市計畫委員會92年4月15日第557次會
        議決議：為都市計畫之執行，故將前述決議第2項修正
        為「2.為符合公平原則，本案變更範圍土地權利關係人
        未依前開回饋原則辦理前不得發照建築，以符實際。」
        又依被告92年12月17日以府建城字第093203306663號公
        告發布實施「變更霧峰鄉都市計畫（第3次通盤檢討）
        配合九二一震災後重建需要」部分，駁回原告重建案之
        申請云云，但查：
        (1)原告因九二一災害就地重建之權利，係於88年9月21日
          「九二一震災重建暫行條例」頒布生效日取得，且其
          他法律有利救災重建規定可適用，不利救災重建規定
          排除適用，前開被告引用之決議或公告，前者不利於
          救災重建，後者雖美其名曰「配合九二一震災災後重
          建需要」而制頒，實則非但未配合且有阻礙重建。
        (2)原告重建並非進行都市計畫開發與內政部都市計畫委
          員會決議應回饋時期或條件不同，該決議所謂回饋應
          指未因九二一災害之空地新建或舊屋重建始符公平原
          則。
        (3)原告申請就地重建，並未主張將來實施都市計畫開發
          時可以享有免除回饋之特權，亦即原告重建後之房屋
          ，僅屬「回復災前原狀」，與未因災害倒塌之房屋相
          同待遇。依誠信、衡平及暫行條例之立法意旨，被告
          均無不准理由。
      4.依內政部89年4月28日台89內營字第890512號致被告函
        主旨所載：「本部所報為依九二一震災重建暫行條例第
        13條規定申請重建，因實施土地使用管制，維持原有之
        使用致不符土地使用分區規定之合法建築物，得不受現
        行土地使用分區之建築限制及依據九二一震災災後重建
        推動委員會第53次工作會報主席裁示，同意震災重建之
        原建築基地面積在165平方公尺（約50坪）以下者，得
        按原合法之建築面積重建，不受建蔽率之限制，奉行政
        院同意照辦，轉請查照辦理。」又「台中縣九二一震災
        區原地重建築管理簡化作業要點」第7點亦規定：「依
        九二一震災重建暫行條例第13條規定重建者，以不超過
        原有總樓地板面積為限．．．。」原告申請重建建築基
        地面積（即建築物本身所佔面積）合計為124.74平方公
        尺，未逾165平方公尺，得不受現行土地使用分區之建
        築限制，故原告以違反霧峰鄉都市計畫駁回原告重建，
        顯屬違法。依內政部89年4月5日台89內營字第8982958
        號函及89年6月29日台（89）內營字第8983851 號函亦
        為同樣見解，故被告不應以變更霧峰鄉都市計畫案（第
        3次通盤檢討）限制原告重建申請。
      5.依九二一震災重建暫行條例第13條第3款之「合法建築
        物」申請重建時以「(一)建築執照(二)建物登記證明(三)未實
        施建築管理地區建築物完工證明(四)載有該建築物資料之
        土地使用現況調查清冊或卡片之謄本(五)完納稅捐證明(六)
        繳納自來水或電費證明(七)戶口遷入證明(八)地形圖、都市
        計畫現況圖、都市計畫禁建圖，航照圖或政府機關測繪
        圖。」之任何一文件即可證明「合法房屋」，對重建條
        件及合法房屋之認定寬鬆，立法意旨盡量讓災民盡快恢
        復家園，用心良苦，而原告符合前開重建之證明事項有
        (四)、(五)、(六)、(七)4項，被告竟仍駁回原告之申請。
    (二)被告答辯：
      1.原告主張於93年3月1日建造執照申請案應依法指定建築
        線，並准許被告等重建之申請云云。查被告於92年12月
        17日以府建城字第09320330666-3號公告發布實施「變
        更霧峰鄉都市計畫（第3次通盤檢討）配合九二一震災
        災後重建需要部分」在案。
      2.有關被告92年1月21日府建城字第09201452900號函略以
        ：「請台端俟完成內政部會議記錄程序後再行申請。」
        ，經原告訴願後內政部決定「原處分撤銷，於2個月內
        由被告另為適法之處分」乙節，查內政部都市計畫委員
        會於92年4月15日第557次會議決議：為都市計畫之執行
        ，故將前述決議第2項修正為：「2.為符合公平原則，
        本案變更範圍土地權利關係人未依前開回饋原則辦理前
        不得發照建築，以符實際」。
      3.關於本案，被告核發建照係依「九二一震災重建暫行條
        例規定及「九二一震災災區建築管理簡化規定」辦理，
        依上開「九二一震災災區建築管理簡化規定」第2點第2
        項規定：「．．．(一)建造執照及雜項執照審查依建造執
        照及雜項執照規定項目審查．．．。」另查建造執照及
        雜項執照規定審查項目除應檢附建築線指示圖外，仍應
        審查是否符合土地使用管制之區域計畫及都市計畫之指
        導或特別規定。本案申請人檢附被告93年2月27日57221
        號核發之建築線指示（定）申請書圖，因其都市計畫注
        意項註記有內政部都委會決議第2項修正為：為符合公
        平原則，本案變更範圍土地權利關係人未依前開回饋原
        則辦理前不得發照建築，以符實際。故被告依上開規定
        辦理。另有關內政部函示部分事涉都市計畫之擬定、變
        更之執行，．．．，部分，俟將來被告辦理都市計畫之
        擬定、變更之執行有利於本案重建時，再依規定辦理。
    理  由
一、按課以義務訴訟之判決基準時點，原則上雖以行政法院事實
    審言詞辯論終結時之法律及事實狀態為準，但此一原則非無
    例外之情形，倘當事人請求行政機關為特定內容之行政處分
    ，行政機關依當事人申請時之法律應予准許，卻違法為駁回
    之處分，當事人乃循序提起行政訴訟，其間法律已變更或廢
    止，若依事實審言詞辯論終結時之法律，原告之申請已不能
    准許，此時為公平計，應例外地適用原告申請時之法律。另
    「中央法規標準法第18條所稱：『處理程序』，係指主管機
    關處理人民聲請許可案件之程序而言，並不包括行政救濟之
    程序在內。故主管機關受理人民聲請許可案件，其處理程序
    終結後，在行政救濟程序進行中法規有變更者，仍應適用實
    體從舊程序從新之原則處理。」最高行政法院72年判字第16
    51號判例亦闡明此類案件於行政救濟程序進行中實體法規有
    變更者，應依變更以前之法律處理之原則。次按「合法建築
    物因震災毀損者，得由原建築物所有人檢具合法建築物之證
    明文件，在不超過原建築基地面積及樓地板面積原則下，向
    直轄市、縣（市)主管建築機關提出重建之申請。」95 年2
    月4日期滿廢止前之九二一震災重建暫行條例第13條第1項定
    有明文。又「本部所報為依九二一震災重建條例第13條規定
    申請重建，因實施土地使用管制，維持原有之使用致不符土
    地使用分區規定之合法建築物，得不受現行土地使用分區之
    建築限制及依據九二一震災災後重建推動委員會第53次工作
    會報主席裁示，同意震災重建之原建築基地面積在165 平方
    公尺（約50坪）以下者，得按原合法之建築面積重建，不受
    建蔽率之限制，奉行政院同意照辦，轉請查照辦理。」內政
    部89年4月28日台89內營字第890512號函釋甚明，此一函釋
    既與九二一震災重建暫行條例第13條第1項規定不相牴觸，
    自得援用。
二、本件原告甲○及乙○○係夫妻關係，原告甲○所有未保存登
    記之門牌號碼台中縣霧峰鄉○○村○○街26號及原告乙○○
    所有未保存登記之門牌號碼台中縣霧峰鄉○○村○○街30號
    房屋，因九二一大地震而分別半倒及全倒，有該村辦公室九
    二一地震受災證明書二紙附本院卷可考。原告等主張上開建
    物於實施建築管理前已建造完成，合於九二一震災重建暫行
    條例第13條第2項之規定，依同條第1項之規定，於93年3月1
    日向被告申請重建。被告以93年7月2日府工建字第09301719
    56號函復：「．．．說明．．．：二查依九二一震災災區建
    築管理簡化規定第2點第2項（按：應為第1項）規定：(一)建
    造執照及雜項執照審查依建造執照及雜項執照規定項目審查
    ．．．。另查建造執照及雜項執照規定審查項目除應檢附建
    築線指示圖外仍應審查是否符合土地使用管制之區域計畫及
    都市計畫之指導或特別規定。三有關本案既經內政部依循法
    定程序作成決議（為符合公平原則，本案變更範圍土地權利
    關係人未依前開回饋原則辦理前不得發照建築，以符實際）
    在案，自應（依）循辦理。四至本案請貴所依檢送本府建設
    局核發之建築線指示圖內有關都委會上開決議事項辦理，抑
    或俟將來都市計畫之擬定、變更之執行有利於本案重建時，
    再依規定辦理。」固非無據。
三、惟按九二一震災重建暫行條例係為有效、迅速推動震災災後
    重建工作，以重建城鄉、復興產業、恢復家園而制定，可知
    九二一震災重建暫行條例之目的重在災區之迅速重建，恢復
    家園。依該條例第2條規定，九二一災後重建工作均應依該
    條例之規定，該條例未規定者，始適用其他法律之規定，足
    見九二一震災重建暫行條例具有最優先之效力，該條例第13
    條第1項既規定：「合法建築物因震災毀損者，得由原建築
    物所有人檢具合法建築物之證明文件，在不超過原建築基地
    面積及樓地板面積原則下，向直轄市、縣（市)主管建築機
    關提出重建之申請。」，又同條例第57條規定：「建築物因
    震災毀損，其建造、使用及拆除之管理程序得以簡化，不受
    建築法第25條第1項前段有關建築物非經申請許可並取得執
    照不得建造、使用或拆除等規定之限制，其簡化規定，由內
    政部定之。」可見合法建築物因九二一震災毀損申請重建者
    ，並不受建築法第25條第1項前段規定之限制，其申請手續
    得予簡化。內政部依據該條規定所制定九二一震災災區建築
    管理簡化規定第2點規定：「建造執照及雜項執照審查依建
    造執照及雜項執照規定項目審查及簽證項目抽查作業要點辦
    理。」僅係規定建造執照等之審查依「建造執照及雜項執照
    規定項目審查及簽證項目抽查作業要點」加以簡化。該作業
    要點係為推動行政與技術分立制度，加速建造執照等之審核
    時效而制定，明定各種應由主管建築機關審查之項目，其餘
    項目則「應由建築師或建築師及專業工業技師簽證負責」。
    是以「九二一震災災區建築管理簡化規定」，僅係為執行九
    二一震災重建暫行條例實施之細節性技術性之規定，不得牴
    觸其母法之規定。如前所述九二一震災重建暫行條例既規定
    合法建築物因震災毀損者，不受建築法第25條第1項前段規
    定之限制，在不超過原建築基地面積及樓地板面積原則下，
    自得申請重建。被告雖陳稱本件仍應受其基地所在之都市計
    畫有關土地使用之管制云云，然都市計畫係為促進都市有計
    畫而均衡之發展而訂定，核與前述九二一震災重建暫行條例
    協助迅速重建恢復家園之目的不同，自不能以都市計畫而限
    制九二一震災重建暫行條例之適用。內政部都市計畫委員會
    第543次審議決議有關本件原告陳情案變更內容綜理表該委
    員會專案小組審查意見所載：「．．．惟據查陳情人之土地
    ，倘未變更都市計畫，仍可依九二一震災重建暫行條例第13
    條規定申請重建．．．」，亦採同一見解。況「都市計畫是
    否因九二一震災而變更」與「依九二一震災重建暫行條例第
    13條規定申請重建」係屬二事，不應以該變更都市計畫業已
    發布而否准九二一震災重建暫行條例第13條規定重建之申請
    。又首揭內政部89年4月28日台89內營字第890512號函釋，
    亦明示依九二一震災重建條例第13條規定申請重建，得不受
    現行土地使用分區之建築限制。再依據九二一震災災後重建
    推動委員會第53次工作會報主席裁示，同意震災重建之原建
    築基地面積在165平方公尺（約50坪）以下者，得按原合法
    之建築面積重建，不受建蔽率之限制等情，亦可佐證依九二
    一震災重建條例第13條規定申請重建，得不受都市計畫土地
    使用分區之建築限制。本件原處分援引九二一震災災區建築
    管理簡化規定第2點第1項規定，以建造執照及雜項執照審查
    ，應依建造執照及雜項執照規定項目審查及簽證項目抽查作
    業要點辦理，並以建造執照及雜項執照規定審查項目除應檢
    附建築線指示圖外仍應審查是否符合土地使用管制之區域計
    畫及都市計畫之指導或特別規定為由，而駁回原告之申請。
    其理由為：系爭申請重建之基地位於「變更霧峰鄉都市計畫
    （第3次通盤檢討）配合九二一震災後重建需要部分」，前
    經內政部都市計畫委員會第541、543、557及564次審議決議
    ：「１、將前開範圍土地劃設為商業區及停車場用地，停車
    場用地並由變更範圍內土地所有權人依產權比例於開發前無
    償捐贈予地方政府。２、為符合公平原則，本案變更範圍土
    地權利關係人未依前開回饋原則辦理前不得發照建築，以符
    實際。」該變更都市計畫業經被告於92年12月17日發布實施
    ，原告未依該變更都市計畫依產權比例於開發前無償捐贈予
    地方政府，乃否准原告之重建申請。惟查原告係依九二一震
    災重建暫行條例第13條第1項之規定申請重建，非一般之土
    地開發，不應受上開變更霧峰鄉都市計畫之限制，原處分否
    准原告之重建申請所依據之理由，已違反母法九二一震災重
    建暫行條例第13條第1項之規定，增加法律所無之限制，難
    謂適法，訴願決定予以維持非無違失，均應由本院予以撤銷
    ，由被告另為適法之處分。又本件原告係於93年3月1日提出
    重建之申請，經被告駁回後，訴訟繫屬中九二一震災重建暫
    行條例於95年2月4日始屆期經廢止，依首揭說明，被告仍應
    適用廢止前九二一震災重建暫行條例第13條第1項等相關規
    定，資為本件審核之依據，以昭公允。查本件重建之許可尚
    應審查其他之事證，事涉被告職權之行使，爰判命被告應依
    本判決之法律見解就原告93年3月1日重建之申請，另為處分
    ，以昭折服。又原告訴之聲明請求判命被告逕依九二一震災
    重建暫行條例第13條第1項之規定作成准許原告重建之申請
    ，此部分既待被告重為審查，自屬無從准許，應予駁回。本
    件原告之訴為一部勝訴一部敗訴，本院酌情認本件訴訟費用
    以由被告負擔為適當。
據上論結，本件原告之訴為一部有理由，一部無理由，依行政訴
訟法第195條第1項、第104條、民事訴訟法第79條判決如主文。
中    華    民    國    95    年     8    月   23     日
                  第三庭 審判長 法  官  沈應南
                                法  官  許武峰
                                法  官  許金釵
以上正本證明與原本無異。
如不服本判決，應於判決送達後20日內向本院提出上訴書狀，其
未表明上訴理由者，應於提起上訴後20日內向本院提出上訴理由
書（須依對造人數附具繕本）；如於本判決宣示或公告後送達前
提起上訴者，應於判決送達後20日內補提上訴理由書（須附繕本
）。未表明上訴理由者，逕以裁定駁回。
提起上訴應預繳送達用雙掛號郵票390元（34元及5元郵票各10份
)。
中    華    民    國    95    年     8    月   23     日
                                書記官  孫庠熙


司法院資訊處製作；財團法人民間司法改革基金會備份。
